最高法院刑事判決　　　　　　　　　　　　　　　九十三年度台上字第一八五三號
　　上　訴　人　台灣高等法院檢察署檢察官
　　被　　　告　甲○○
　　　　　　　　乙○○
右上訴人因被告等偽造文書案件，不服台灣高等法院中華民國九十一年八月三十日第
二審更審判決（九十一年度上更(一)字第一三四號，起訴案號：台灣台北地方法院檢察
署八十六年度偵續(一)字第三八二號、八十六年度偵字第一八四一０號），提起上訴，
本院判決如左：
    主  文
原判決撤銷，發回台灣高等法院。
    理  由
本件原判決以公訴意旨略謂：被告甲○○於民國八十三年十二月間，以其兄即被告乙
○○有經營數家公司之經驗為由，須籌組公司，因人數不足，請告訴人吳連昇幫忙找
人湊數，吳連昇乃提供自己、其子吳明澔、友人黃秋霖等人之身分資料給甲○○，辦
理公司登記，言明吳連昇不出資、不負任何責任。詎被告甲○○、乙○○未經吳連昇
之同意，共同偽造吳連昇之印章、印文於譽能企業股份有限公司（下稱譽能公司）設
立登記申請書、公司設立登記預查名稱申請表、八十四年六月三十日吳連昇對其子吳
明澔之同意書上，並偽造吳連昇之署押於前開同意書及委託陳洪傑會計師之委託書副
本上，又偽造黃秋霖之印章、印文於譽能公司八十四年一月六日之章程及八十四年七
月八日之變更登記申請書上，由被告乙○○出面找會計師陳洪傑持上開文件向台北市
政府建設局行使，以吳連昇為負責人，辦理設立登記位於台北市中正區○○○路○段
二十六號十二樓之譽能公司，由被告甲○○及其兄乙○○實際負責公司之經營，嗣並
偽造吳連昇印文於八十四年九月譽能公司營業人使用三聯式統一發票明細表，八十四
年七至八月台北市營業人銷售額與稅額申報書上，足生損害於吳連昇、黃秋霖、台北
市政府建設局對公司管理之正確性及台北市政府稅捐處對稅捐之審核，因認被告等二
人共犯刑法第二百十六條，第二百十條之罪嫌云云。經審理結果，認被告等二人被訴
之罪嫌均不能證明，因而維持第一審諭知被告等無罪之判決，駁回公訴人在第二審之
上訴，雖非無見。
惟查：（一）按判決書所認定之事實，與其所採用之證據不相適合者，即屬證據上理
由矛盾，其判決為當然違背法令。經查原判決引證人黃秋霖於偵查中之證言：「是吳
連昇跟我說過要成立公司，要借我成立公司……」等語，推認一般人應不致毫無理由
任意交付身分證件於他人，黃秋霖之身分資料既係吳連昇所提供，而認黃秋霖係知情
並授權告訴人辦理公司登記，而為被告等二人有利之認定。然依卷附黃秋霖於偵查中
之上開證言係謂：「是吳連昇跟我說要成立公司，要借我成立公司，他說是藍先生要
成立公司，是藍先生有到我家……我把身分證影本給他，他沒給我任何好處，設立登
記申請書上誰蓋的章我不清楚，上面的印章（章程內股東章）不是我的，我也沒有出
資新台幣四十萬元，他只說將來賺了錢，會給我紅包，我也沒有答應他可以刻我的印
章去蓋，他何時成立我也不清楚，他也未經我同意就刻我的印章」等語（詳八十六年
度偵字第一八四一０號卷第四十三頁），即已明確指證伊之印章係遭盜刻。原判決就
上開證人之證言未予究明，而擷取其片斷為被告等二人有利之證明，即難認與證據法
則相合。又縱認告訴人或黃秋霖知情且授權辦理公司登記為實，惟若黃秋霖已明示未
得其允許不得代刻印章使用，則縱於代辦申請公司設立之文件須蓋用黃秋霖之印文，
亦須經其同意始得蓋用，原審未探究證人黃秋霖之真意，復未再予詢明釐清真象，遽
以其已交付身分證影本，即為被告等二人有利之認定，顯有應於審判期日調查之證據
未予調查之違誤。（二）原判決既認定被告等二人確為譽能公司之實際負責人，並由
告訴人擔任公司「不出資」股東，告訴人及其子吳明澔、證人黃秋霖均為公司股東，
亦均未實際出資等情；且起訴書亦以「吳連昇乃提供自己、其子吳明澔、友人黃秋霖
等人之身分證資料給甲○○，辦理公司登記，言明吳連昇不出資，……（嗣被告等二
人）以吳連昇為（譽能公司）負責人，辦理公司設立登記，……由被告等二人實際負
責公司之經營」為起訴之事實。如果屬實，則依現行公司法第九條第一項（行為時之
公司法列為第九條第三項）規定：「公司應收之股款，股東並未實際繳納，而以申請
文件表明收足，或股東雖已繳納而於登記後將股款發還股東，或任由股東收回者，公
司負責人各處五年以下有期徒刑、拘役或科或併科新台幣五十萬元以上二百五十萬元
以下罰金」，則被告等二人與公司負責人吳連昇有無共同違反公司法該條項之規定，
而應依該條處罰？亦非無研求之餘地，本次發回，宜注意及之。又本院上次發回意旨
已指明原判決理由欄引據公訴意旨之被告等犯罪事實記載：由乙○○出面找得會計師
陳洪傑持上開所謂偽造之文件向台北市政府建設局行使，辦理譽能公司之設立登記等
情，更審後如認前開辦理公司登記之文件係屬偽造，則陳洪傑是否知情？因與共犯人
數之認定有關，應併予究明而為明確之審認論斷，此次發回更審時，仍應併予注意調
查。以上，或為檢察官上訴意旨所指摘，或為本院得依職權調查之事項，應認原判決
仍有撤銷發回之原因。
據上論結，應依刑事訴訟法第三百九十七條、第四百零一條，判決如主文。
中　　　華　　　民　　　國　　九十三　　年　　　四　　　月　　 十四 　　日
                              最高法院刑事第九庭
                                  審判長法官  林　增　福
                                        法官  邵　燕　玲
                                        法官  陳　世　雄
                                        法官  惠　光　霞
                                        法官  吳　三　龍
      右正本證明與原本無異
                                              書  記  官
中　　　華　　　民　　　國　　九十三　　年　　　四　　　月　　 二十 　　日
                                                                        Ｌ
